# Il sistema di aiuto in linea e la documentazione

Il sistema di aiuto in linea del linguaggio **R** è piuttosto articolato e capillare e è disponibile in formato testuale, in formato ipertestuale navigabile nel browser e in formato PDF.

La capillarità delle pagine di aiuto è una conseguenza diretta dei requisiti piuttosto stringenti in proposito imposti per la creazione di pacchetti di estensione e per la loro sottomissione al CRAN.

La documentazione ufficiale del linguaggio **R** è disponibile sia in locale, sia online sui siti web ufficiali in formato ipertestuale e PDF.

## Funzioni per l'interrogazione dell'aiuto in linea

Le pagine di aiuto sono organizzate in "argomenti" o in base al nome delle funzioni. Al prompt dei comandi basta digitare ```?parola_chiave``` per accedere alla pagina dedicata all'argomento/funzione "parola_chiave".

In alternativa è possibile invocare l'aiuto in linea in forma più estesa con ```help("parola_chiave")```.  ```?<parola_chiave>```

  Visualizza la pagina di aiuto relativa alla parola chiave del linguaggio R, se esiste, altrimenti visualizza un messaggio.
  
```{r help_error}
#| echo: true
?parola_chiave
help("parola_chiave")
```

Se, invece, si specifica anche il pacchetto e questo non esiste o non è installato sul sistema la funzione genera un errore

```{r help_error2}
#| echo: true
#| error: false
help("parola_chiave", package = "pacchetto")
```

  
- help.search("<stringa>") 

  Visualizza l'elenco delle pagine di aiutoche contengono <stringa>. È consigliabileinterrogare il sistema di aiuto conquesta istruzione quando non si conosceesattamente quale parola chiave cercare.
  
- help.start()

  Avvia il sistema di aiuto in formato HTML. Tutte le successive richieste di aiuto vengono inviate al browser.
  
- options(htmlhelp=FALSE)

  Disattiva il sistema di aiuto in formato HTML.
  
- example(<argomento>)

  Esegue il codice esemplificativo riportato in calce alla pagina relativa ad <argomento>

## Contenuti di una tipica pagina di aiuto

Ogni pagina è identificata da un titolo ed è suddivisa in sezioni.

**Description**: breve descrizione dell'argomento.

**Usage**: fornisce la sintassi da usare nella chiamata della funzione, indicando il nome degli argomenti previsti e i loro eventuali valori predefiniti, nella forma nome=valore.

**Arguments**: riporta la lista degli argomenti, indicando per ogni argomento il tipo dei suoi valori, l'obbligatorietà o	l'opzionalità dello stesso.

**Details**: fornisce dettagli tecnici inerenti al modo in cui viene 			eseguita la funzione.

**Value**: descrive la natura del risultato generato

**Note**: avvertenze utili, generalmente riguardanti il risultato prodotto

**References**: riferimenti bibliografici e documentali relativi alla metodologia usata.

**See Also**: indica quali argomenti del sistema di aiuto sono correlati con l'argomento visualizzato.

**Examples**:	esempi di uso della funzione descritta.

## I manuali
